臺灣高等法院民事判決　　　　　　　　99年度保險上字第22號
上　訴　人　蕭丁保
訴訟代理人　蘇清文律師
　　　　　　羅興章律師
被　上訴人　富邦人壽保險股份有限公司
法定代理人　蔡明興
訴訟代理人　鍾慧芳律師
上列當事人間請求給付保險金事件，上訴人對於中華民國99年4
月9 日臺灣板橋地方法院97年度保險字第20號第一審判決提起上
訴，本院於100 年1 月5 日言詞辯論終結，判決如下：
    主      文
上訴駁回。
第二審訴訟費用由上訴人負擔。
    事實及理由
一、上訴人起訴主張：
  (一)上訴人於民國（下同）84年10月5 日向被上訴人投保「安泰
    分紅終身壽險」（保單號碼：Ｚ000000000-00） ，保險期間
    為終身，依保險單「安泰意外傷殘保險附約」（下稱系爭保
    險契約）第2 章第1 條約定：「被保險人於本附約有效期間
    內，因遭遇外來突發之意外事故，致其身體蒙受傷害，並以
    此傷害為直接原因，自傷害之日起180 日內死亡者，本公司
    按保險金額給付死亡保險金。」，保險單第2 頁載明配偶（
    被保險人）意外身故保險金為新台幣（下同）2,086,957 元
    。上訴人之配偶蕭詹芳月於97年10月7 日上午10時50分許，
    因進食時食物阻塞呼吸道之意外事故，家人察覺時蕭詹芳月
    已無呼吸、心跳，經臺北縣政府消防局救護人員送往財團法
    人亞東紀念醫院（下稱亞東醫院）急救，隨後轉診至板橋中
    興醫院（下稱中興醫院）仍宣告不治死亡。雖中興醫院開具
    死亡證明書記載：「(八)死亡種類：病死或自然死。(十一)死亡原
    因：甲、缺血性腦病變合併昏迷及呼吸衰竭及多重器官衰竭
    。乙（甲之原因）：到院已無心跳. 急救後。丙（乙之原因
    ）：糖尿病. 血糖控制不良。丁（丙之原因）：瓣膜性心臟
    病、瓣膜置換術後。」。惟「缺血性腦病變合併昏迷及呼吸
    衰竭及多重器官衰竭」係死亡現象之敘述，絕非引發死亡之
    原因，而蕭詹芳月本身有糖尿病、瓣膜性心臟病之病史，亦
    非造成蕭詹芳月於97年10月7 日突然喪失呼吸、心跳之主力
    近因。蕭詹芳月確係因進食時食物阻塞呼吸道之外來突發事
    故致死亡，理由如下：
    1.依亞東醫院急診病歷及臺北縣政府消防局救護紀錄表記載
      ，97年10月7 日上午10時50分許本件事故發生前，蕭詹芳
      月一切活動正常，當時正在進食，惟突然停止心肺功能，
      無生命跡象。
    2.亞東醫院急診病歷記載蕭詹芳月之血液檢驗PH值為7.2 ，
      足證蕭詹芳月到院時呈現高度酸中毒，已無生命跡象。從
      蕭詹芳月在正常活動進食時突然昏迷，且送醫過程僅約10
      分鐘、心電圖無心律不整之心臟病發現象等觀之，顯係呼
      吸道阻塞造成缺氧之呼吸性酸中毒，屬意外事故致死，絕
      非心臟病或糖尿病所致。
    3.亞東醫院急診病歷其中蕭詹芳月之心電圖（EKG） 僅記載
      心跳過速（Sinus tachycardia） ，並無心律不整等一般
      心臟病發之現象，心臟病顯非導致蕭詹芳月突然停止心肺
      功能，無生命跡象之主因。
    4.糖尿病為慢性病，一般不會直接導致突然死亡，並非導致
      蕭詹芳月突然死亡之主因。
    5.雖亞東醫院急救病歷其中護理評估在呼吸道一欄勾選通暢
      ，惟此為護理人員以手指清理口腔時若無掏到異物，即會
      勾選通暢。故中興醫院在蕭詹芳月咽喉處發現之魚丸及食
      物，在手指掏不到之處，足以阻塞呼吸道。
    6.縱使在非因疾病死亡之情形，若未經檢察官相驗，醫師在
      死亡證明書只能勾選病死，不能勾選非病死。故本件死亡
      未經相驗，死亡證明書勾選病死不足證明蕭詹芳月死亡之
      真正原因。
    7.依上開理由及中興醫院在蕭詹芳月咽喉處發現異物，可證
      明蕭詹芳月並非自身疾病造成死亡，而係外來突發事故（
      進食時因異物阻塞呼吸道造成缺氧窒息死亡）為主要直接
      之原因。
    8.被上訴人抗辯蕭詹芳月係病死，應負實質舉證責任。
    9.蕭詹芳月到達亞東醫院第一時間急救已插管建立呼吸道，
      故建立呼吸道後製作之護理記錄當然記載呼吸道通暢，不
      能證明插管急救前無異物阻塞呼吸道。
    10.本件保險早於84年間即向被上訴人投保，迄本件事故發生
      為止長達14年期間上訴人均按期繳交保費，被上訴人收受
      鉅額保費卻僅因醫院插管急救第一時間未發現事實上存在
      呼吸道之異物即拒絕理賠，顯有違公平正義。
  (二)求為判決：1.被上訴人應給付上訴人2,086,957 元，及自起
    訴狀繕本送達被上訴人之翌日即98年4 月4 日起至清償日止
    ，按年息10% 計算之利息。2.上訴人願供擔保，請准宣告假
    執行。
二、被上訴人則以：
  (一)依系爭保險契約條款第2 章第1 條約定「被保險人於本附約
    有效期間內，因遭遇外來突發之意外事故，致其身體蒙受傷
    害，並以此傷害為直接原因，自傷害之日起180 日內死亡者
    ，本公司按保險金額給付死亡保險金。」。是上訴人主張被
    上訴人應給付意外傷害身故保險金，依據前開契約條款之約
    定及舉證責任分配原則，自應就其權利發生事實即蕭詹芳月
    之身故確係因前揭意外傷害事故所致負舉證責任。
  (二)依據上訴人所呈中興醫院護理記錄、診斷證明書暨死亡證明
    書均無隻字片語指稱蕭詹芳月係「進食時食物阻塞呼吸道」
    死亡。臺北縣政府消防局救護記錄表於過去病史欄內亦載明
    蕭詹芳月先前即患有心臟疾病，而中興醫院診斷證明書暨死
    亡證明書俱載明蕭詹芳月生前即患有糖尿病、血糖控制不良
    及瓣膜性心臟病並自此而死亡，故上訴人主張蕭詹芳月因進
    食食物阻塞呼吸道致意外死亡，自無足採。
  (三)酸中毒計有：糖尿病酸中毒、代謝性酸中毒、腎小管性酸中
    毒、呼吸性酸中毒等諸多態樣。而蕭詹芳月生前本有糖尿病
    之病史，蕭詹芳月自當係因糖尿病所引起之酮症酸中毒，而
    呈血液檢驗PH值為7.2 之酸性中毒態樣。此亦即中興醫院開
    立死亡證明書中，將糖尿病而血糖控制不良列為蕭詹芳月之
    死亡原因至明。退步言之，若認蕭詹芳月血液中毒態樣係屬
    上訴人所謂呼吸性酸中毒，惟上訴人所稱異物阻塞呼吸道所
    致所引起之呼吸性酸中毒屬於極度少數案例。再者，蕭詹芳
    月生前本即患有多重疾病在身，除前述之糖尿病病史以外，
    蕭詹芳月尚患有瓣膜性心臟病。而瓣膜性心臟病之患者本即
    有隨時發生呼吸困難、血管栓塞、心律不整或猝死之危險。
    上訴人指稱蕭詹芳月死因係呼吸道阻塞造成缺氧之呼吸性酸
    中毒，並無所據。
  (四)口部有部分殘留食物與是否因此阻塞呼吸道無必然性，如同
    吾人於進食中亦均可正常呼吸之理相同。中興醫院護理記錄
    記載「…發現oral有異物」，是上開護理記錄係指醫護人員
    治療過程中發現蕭詹芳月口部有異物予以排除。該護理記錄
    為第一線護理人員詳細記載病人之照護狀況，自足以為憑。
    況且既為異物係殘存於口部，即非上訴人所言部分食物殘留
    係在護理人員手指掏不到之處。蕭詹芳月送醫急救時依據北
    縣政府消防局救護記錄表中記載施以CPR （即心肺復甦術）
    10分鐘可證：施以急救當下蕭詹芳月呼吸道必為通暢，否則
    急救時有異物阻塞呼吸道，當下定無法立即施以CPR 救治，
    救護技術員必會在救護記錄上文字補充欄上記載呼吸道阻塞
    進而施救時將呼吸道予以清通之事實，然該表中文字補充欄
    上並無任何文字之記載。上訴人主張異物阻塞之位置事後遭
    移動之說法並無憑據等語，資為抗辯。
三、原審為上訴人敗訴之判決，上訴人提起上訴，上訴聲明為：
    (一)原判決廢棄。(二)被上訴人應給付上訴人2,086,957 元整，
    及自起訴狀繕本送達被上訴人之翌日起至清償日止，按年息
    10% 計算之利息。(三)上訴人願供擔保，請准宣告假執行。被
    上訴人答辯聲明：(一)上訴駁回。(二)如受不利判決，願供擔保
    請准免為假執行。
四、本件不爭執事項：
  (一)上訴人前於84年10月5 日以自己為要保人及被保險人，投保
    安泰分紅終身壽險（保單號碼：Ｚ000000000-00） ，另附加
    投保系爭「安泰意外傷殘保險附約」，以其配偶蕭詹芳月為
    被保險人，約定意外傷害身故保險金額為2,086,957 元。
  (二)臺北縣政府消防局於97年10月7 日上午10時58分接獲出勤通
    知，於同日上午11時1 分到達臺北縣土城市○○路○ 段238
    之2 號1 樓，並以救護車於同日11時17分將蕭詹芳月送達亞
    東紀念醫院急診，而蕭詹芳月於送至亞東醫院急診室前心肺
    功能停止，心電圖監視器顯示心跳停止，予以心肺復甦術及
    插管急救後，心跳血壓回復，嗣於同日下午3 時50分轉院送
    抵中興醫院繼續治療，至97年10月15日上午10時30分仍不治
    死亡。
  (三)蕭詹芳月患有糖尿病，血糖控制不良，及患有瓣膜性心臟病
    ，曾進行瓣膜置換手術。
  (四)蕭詹芳月於系爭保險契約有效期間內死亡，上訴人為主被保
    險人為系爭保險契約之受益人
五、本件爭點：蕭詹芳月之死因是否屬於系爭保險契約「保險範
    圍」所稱之意外事故？
六、按當事人主張有利於己之事實者，就其事實有舉證之責任，
    民事訴訟法第277 條本文定有明文。次按人之傷害或死亡之
    原因，其一來自內在原因，另一則為外在事故（意外事故）
    。內在原因所致之傷害或死亡，係指被保險人因罹患疾病、
    細菌感染、器官老化衰竭等身體內部因素所致之傷害或死亡
    ；至外來事故（意外事故），則係指內在原因以外之一切事
    故而言，其事故之發生為外來性、偶然性，而不可預見（最
    高法院95年台上字第327號裁判意旨參照）。
  (一)查上訴人於84年10月5 日以自己為要保人及被保險人，投保
    安泰分紅終身壽險，另附加投保安泰意外傷殘保險附約，以
    其配偶即蕭詹芳月為被保險人，有保險單、意外傷殘附約條
    款、戶籍謄本在卷可稽（原審卷第5 至17頁），兩造不爭執
    ，可認為實。依系爭保險契約第2 章保險範圍及除外責任第
    1 條約定：「被保險人於本附約有效期間內，因遭遇外來突
    發之意外事故，致其身體蒙受傷害，並以傷害為直接原因，
    自傷害之日起180 日內死亡者，本公司按保險金額給付死亡
    保險金。」，上訴人應先就蕭詹芳月之死亡原因屬於系爭保
    險契約約定範圍，負舉證責任。
  (二)次查，於97年10月7 日上午10時58分臺北縣政府消防局接獲
    出勤通知，於同日上午11時1 分到達臺北縣土城市○○路○
    段238 之2 號1 樓，於同日11時17分將蕭詹芳月送至亞東醫
    院急診，蕭詹芳月於送至亞東醫院急診室前心肺功能停止，
    心電圖監視器顯示心跳停止，予以心肺復甦術及插管急救後
    ，心跳血壓回復，嗣於同日下午3 時50分轉院送至中興醫院
    繼續治療，於97年10月15日上午10時30分不治死亡，上情為
    兩造不爭執，可認為實。
  (三)經查，關於蕭詹芳月之死亡原因：
    1.中興醫院開立之死亡證明書記載死亡原因略以：「1.直接
      引起死亡之疾病或傷害：甲、缺血性腦病變合併昏迷及呼
      吸衰竭及多重器官衰竭。先行原因：（若有引起上述死因
      之疾病或傷害）乙、（甲之原因）：到院已無心跳、急救
      後。丙（乙之原因）：糖尿病、血糖控制不良。丁（丙之
      原因）：瓣膜性心臟病、瓣膜置換術後。」，有死亡證明
      書在卷可稽（原審卷第29頁）。
    2.亞東醫院急救醫師與中興醫院治療醫師部分：
      (1)證人亞東醫院醫師梁文深證述略以：病患於97年10月7
        日至亞東醫院急救係由伊處理，早上11點18分送到急診
        室，當時沒有呼吸沒有心跳，馬上進行插管急救，插管
        時沒有發現任何異物，急救到11點34分開始有心跳，血
        壓非常低，就用升壓的藥，急救到穩定，因加護病房沒
        有床位，所以安排下午3 時半轉到中興醫院。在插管時
        口腔及咽喉內沒有看見有異物，但是插管時看不到氣管
        ，所以氣管內有無異物無法確定，病患無法排除是異物
        阻塞呼吸道造成呼吸心跳停止，第一個原因，根據當時
        病歷記載，伊有問過家屬，送來急救20分鐘前，病患在
        用餐過程中突然昏迷，第二個原因，雖然口腔咽喉看不
        到異物，只要異物阻塞到食道任何一端就會擠壓到氣管
        造成氣管緊急收縮而呼吸停止，根據轉到中興醫院發現
        有3 公分的魚丸，是可以理解，如果3 公分魚丸在食道
        ，則足以擠壓到前面的氣管，而無法呼吸。依據97年10
        月8 日中興醫院的護理紀錄及原審卷第18頁診斷證明書
        之記載，蕭詹芳月的咽喉處有魚丸及食物殘留，此情形
        與蕭詹芳月於97年10月7 日呼吸心跳停止間，從學理上
        說有很大的關係，因為在亞東醫院急救時有作血液檢查
        ，檢查結果除了缺氧造成的血液酸化，沒有其他異常數
        據，pH值7.013 代表血液酸化，造成血液酸化的原因是
        缺氧。在亞東醫院抽血的血糖值是484 ，肝功能GOP 是
        276 ，如果從數據而言，無法排除病患的血液酸化是跟
        血糖有關係，因為血糖高也會造成血液酸化。急救病患
        恢復心跳呼吸之後，依據心電圖顯示沒有異常，因為病
        患是在用餐中昏迷，若亦因為血糖造成不太可能會突然
        昏迷，應該會有前兆，例如肚子痛，因為血糖造成的酸
        中毒會非常不舒服難以形容的掙扎期。依亞東醫院病歷
        紀錄抽血檢查病患血液酸鹼值為pH7.013 ，酸化原因是
        窒息缺氧或血糖升高，無法判斷，都有可能。一般在插
        管前如果有異物一定會作清除，而且要記載。本件沒有
        發現病患口腔內有異物，病患送醫時異物可能存在於食
        道，如果於下咽部，插管時會看得到，但是病歷裡沒有
        記載有異物，所以當時沒有看到異物。如果是在咽部的
        食物肉眼可以看得出來，口腔看不到的只有下咽部以下
        的食道部分，插管要挑起的是在聲帶氣管的最上方，所
        以會改變食道魚丸的位置可能性不大。下咽部如果有任
        何異物都無法插管，一定要先清除才能插管。魚丸原來
        的位置在何處，依目前資料無法判斷等語（原審卷第29
        8 至302 頁反面）
      (2)證人中興醫院醫師廖文魁證稱略以：死亡證明書先開立
        ，之後才開立原審卷第18頁之診斷證明書，因為死者先
        生來門診提及有意外保險，蕭詹芳月住院時確實有發現
        口腔中像是魚丸的食物，他說這個情況可能可作意外理
        賠，才請伊特別註明第2 項「住院中發現病人咽喉處有
        魚丸及食物殘留」。當時伊有跟上訴人說若要申請意外
        理賠，要請亞東醫院看有沒有異物阻塞呼吸道。97年10
        月8 日上午4 時50分，因為病患在加護病房，並且有插
        管，每天都會作口腔的護理，當時發現口腔內舌頭後面
        靠近咽喉，像是一個咬過的丸子，直徑大約3 公分，護
        理人員想要先清除，拿的時候不是很好拿，也有照相，
        拿的時候好像都碎了，當天也有通知上訴人此情形。病
        患直接死因是因為呼吸心跳停止，腦部缺氧，時間過久
        ，合併其他呼吸衰竭，其他器官衰竭而死，這個在死亡
        證明書上有記載。至於死亡是否因為異物阻塞呼吸道而
        導致死亡無法確定，在病患的口腔中有發現異物，異物
        有沒有造成呼吸道阻塞停止呼吸，那時候無法看出，因
        為病患先在亞東醫院急救過，必須要知道送到亞東醫院
        急救時，亞東醫院有無看到異物阻塞呼吸道的狀況，如
        有異物阻塞呼吸道，就可以說有發生異物阻塞呼吸道導
        致蕭詹芳月心跳呼吸停止，如果急救時沒有發現異物阻
        塞呼吸道，則可能病患發病時是在吃東西，東西只是在
        嘴吧裡，並沒有阻塞呼吸道。病患是10月7 日下午3 時
        50分入院，5 時30分進入加護病房，當天沒有作口腔護
        理，因為口腔護理都是早上作的，入院時嘴吧裡面有放
        防止癲癇發作讓他咬的東西。病患不是因為發生窒息而
        是因為心跳停止沒有呼吸而送到亞東醫院急救，腦部缺
        氧4 至6 分鐘有機會恢復，但超過6 分鐘腦細胞就有可
        能壞死，如果缺氧時比較長，腦細胞死亡的愈多，腦細
        胞功能壞的愈多，可能會變成植物人，或是腦死。病患
        因為口腔有東西，所以沒有辦法排除不是異物窒息造成
        ，但是也沒有證據證明有發生過窒息，因為病患有糖尿
        病及心臟病，比較可能發生突然的心跳停止沒有呼吸是
        因為心室頻脈及心室纖維顫抖，但是這個診斷也沒有確
        定的根據，只是根據醫學上的經驗。病患到中興醫院呈
        現昏迷，腦幹功能已受影響，血壓靠兩種升壓藥維持，
        無法自主呼吸，必須要靠呼吸器維持，口腔內有異物不
        會影響插管，因為插管後呼吸道已經建立，所以不會影
        響呼吸，急救過之前有無阻塞呼吸道不清楚，病患是突
        發性呼吸心跳停止，到亞東醫院急救時，有打強心針，
        送到中興醫院時，發現口腔有異物，因為伊沒有處理急
        救，不能排除可能因為異物阻塞呼吸道，但也無法證明
        的確有發生過。住院後病患沒有發生心室頻脈、心房纖
        維顫抖情形，但不代表心室頻脈、心房纖維顫抖不是造
        成心跳停止送醫急救的原因，因為病患急救過後有用呼
        吸器及升壓藥，維持病患的情況比較穩定。原審卷第
        163 頁亞東醫院急診病歷記載pH值7.013 ，代表病患有
        缺氧，有酸中毒，包含呼吸性及代謝性酸中毒，代表是
        有發生心跳停止、呼吸停止吻合，只要有發生心跳停止
        、呼吸停止，pH值就是這樣，但是不能證明是異物阻塞
        呼吸道造成，或是心臟病發作造成。依照病患於亞東醫
        院及中興醫院的病歷資料，有可能因為糖尿病或心臟病
        發作造成心跳呼吸停止，但是沒有足夠證據證明。根據
        醫學經驗，猝死最常發生的原因就是心室頻脈及心室纖
        維顫抖，這個發生是瞬間的，但是窒息不一樣，窒息會
        有一段時間而且會有想要將異物抓出喉嚨的反應。原審
        卷第164 頁反面急診護理評估記載勾選呼吸道為通暢，
        則可以表示沒有異物阻塞呼吸道情形等語（原審卷第26
        9 至271 頁反面）。
      (3)依上開證人亞東醫院醫師梁文深之證言，蕭詹芳月於急
        救建立呼吸道時，沒有看到異物；依證人中興醫院醫師
        廖文魁之證述，蕭詹芳月於97年10月8 日上午作口腔護
        理時，始發現口腔內舌頭後面靠近咽喉有異物，該異物
        「像一個咬過的丸子，直徑大約3 公分，拿的時候好像
        都碎了」。
    3.鑑定蕭詹芳月死因部分：
      (1)本院依上訴人之聲請囑託法務部法醫研究所就蕭詹芳
        月97年10月7 日到達亞東醫院前心跳呼吸停止之主要可
        能原因為何？其自身疾病是否為造成其窒息之主要原因
        ？到院時心跳呼吸停止之原因，是否為97年10月15日死
        亡之主因？有無證據顯示蕭詹芳月係因異物阻塞呼吸
        道所致之呼吸停止而死等事項為鑑定，併送蕭詹芳月於
        亞東醫院、元復醫院就診病歷影本共4 冊及原審、本院
        訴訟卷宗為鑑定資料（本院卷第85、105頁）。
      (2)鑑定書關於鑑定經過記載略以：「一死者蕭詹芳月於97
        年10月7 日10時50分許因進食時食物阻塞呼吸道，家人
        察覺時已無呼吸、心跳，經臺北縣政府消防局救護人員
        送往亞東醫院急救，隨後轉診至板橋中興醫院仍宣告不
        治死亡，死者有糖尿病、瓣膜性心臟病病史。二依板橋
        中興醫院病歷資料顯示：(一)97年10月7 日15時50分入院
        ，抵院前已死亡，經心肺復甦術恢復心跳呼吸，糖尿病
        史。(二)97年10月7 日17時30分入院，護理紀錄記載：1.
        代訴有糖尿病、精神疾病，皆於亞東醫院拿藥，神智不
        清，因入亞東醫院急診故轉入本院。2.97年10月8 日4
        時52分護理人員給予氣管內插管時發現口腔內有異物。
        3.入院時白血球28,400（正常4,000-9,000） 肝功能異
        常。4.缺氧性腦病變。(三)依主訴醫師廖文魁（板橋中興
        醫院）函復板橋地檢署（98中醫總字第101 號，98年5
        月11日）記載：1.依家屬所說：蕭詹芳月於97年10月7
        日中午吃飯時，突然昏倒叫119 救護車送到亞東醫院急
        救。2.依亞東醫院轉院摘要，蕭詹芳月119 救護車送至
        亞東醫院時，已無呼吸及心跳給予插管急救，使用呼吸
        器治療，該轉院摘要未記載插管時有異物阻塞呼吸道（
        是否在插管時有發現呼吸道異物阻塞可請亞東醫院急診
        部再作確認）。(四)死者另有瓣膜性心臟病、瓣膜置換術
        後，死亡證明書記載有缺血性腦病變併昏迷及呼吸衰竭
        及多重器官衰竭。三依亞東醫院蕭詹芳月病歷資料顯示
        ：(一)病史：1.90年1 月29日─90年2 月26日有精神妄想
        症、精神分裂症、薦骨骨折手術後，左髓皮膚缺陷及二
        尖瓣置換手術（MVR） 。2.91年1 月16日二尖瓣閉鎖不
        全手術後，鬱血性心臟病變。3.93年6 月25日住院同上
        診斷，加上糖尿病乙型。4.94年8 月9 日住院同上診斷
        ，加上糖尿病乙型，缺鐵性貧血。(二)97年10月7 日11時
        18分入急診，並於當日13時20分轉院至板橋中興醫院：
        1.出院診斷：(1)抵院前死亡。(2)糖尿病、控制不良。(3)
        肝功能異常。2.檢查項目：(1)酸鹼值：7.013 （正常7.
        35）。(2)GOT276。(3)血糖484 （80-120）。(4)CK-MB 71
        U/L （0-24）。(5)白血球增高。3.進行氣管內管插管及
        鼻胃管插管，未敘及有呼吸道異物之發現。4.護理紀錄
        記載：病人由119 及家屬送入稱病人吃飯吃到一半，突
        然神智改變。5.另有97年10月8 日記載：(1)肝功能異常
        。(2)膽囊息肉。(3)腸道阻塞。四依法醫學學理及經驗法
        則：(一)局部食物存留於口腔區域並無法阻塞呼吸通道。
        (二)鼻咽為主要呼吸通道，常可跨越口腔進行呼吸。(三)若
        氣管內管能插入氣管內，並存留一段時間（本案經急救
        恢復存活達8 日），支持氣管內應無異物或食物存留，
        一般若氣管內有異物，在氣管內管插入時可發現且造成
        阻礙插入之過程，且必須移除氣管內異物方能行氣管內
        管插入氣管之治療行為，以維持呼吸之順暢。(四)本案之
        爭論點在於氣管管插管之急救人員在插管時必會利用喉
        鏡撐開喉頭、壓下舌頭、全壓區露出氣管方可能將氣管
        內管插入，若有口腔異物一定能發現，而97年10月7 日
        15時50分入亞東醫院急救時插入氣管內管至97年10月8
        日4 時52分整理，調整氣管內管時發現口腔內有異物，
        此異物不可能由氣管、喉頭溢出（醫學技術及醫護人員
        瞭解氣管內管插入後必須再注入空氣或液體膨脹管徑封
        閉氣管入口以固定氣管內管），唯一可能為食道逆流溢
        出之可能性。五本案未經解剖，主要死亡原因方向有：
        (一)食物阻塞呼吸道，由法醫學理及經驗法則似無證據支
        持有明顯哽嗆食物窒息之證據。(二)血中血糖高達484mg/
        dL（正常80-120 mg/dL）及pH酸鹼度7.013 可符合酮酸
        增高之代謝性酸中毒之表徵，死者另有心臟二尖瓣閉鎖
        不全，瓣膜換置手術後鬱血性心臟病，心臟酵素指數CK
        -MB 昇高，支持有心肌病變造成突然暫時性心臟猝死（
        停止跳動）昏倒造成缺氧性腦病變之可能性極高，依文
        獻報導糖尿病性酮酸中毒死亡率為10% ，主要為心肌梗
        塞和感染。」。
      (3)由上開鑑定經過，鑑定研判結果略以：「一死者蕭詹芳
        月於97年10月7 日10時50分許因進食時食物阻塞呼吸道
        ，家人察覺時已無呼吸、心跳，經臺北縣政府消防局救
        護人員送往亞東醫院急救，隨後轉診至板橋中興醫院仍
        宣告不治死亡。死者有糖尿病、瓣膜性心臟病病史。二
        依患者蕭詹芳月為長期心臟病患者，包括二尖瓣開鎖不
        全並進行開心手術、二尖瓣置換手術、鬱血性心臟病及
        長期糖尿病控制不良之糖尿病患者，於97年10月7 日急
        診時血糖高達484mg/dL，酸鹼值達7.013 ，同時有心肌
        專一酵素CK-MB 增高異常，較可能為併發心肌梗塞等心
        因性猝死之可能性並造成抵院前已心跳呼吸停止，再經
        緊急之心肺復甦術急救，雖延救至97年10月15日，仍主
        因腦部已因缺氧性腦病變達植物人腦死之程度，仍放棄
        急救自動出院後死亡。三依97年10月7 日抵亞東醫院急
        救時插管過程並無發現有食物存留，較無法支持有哽嚥
        異物於呼吸道、氣管之證據，後續治療過程發現口腔內
        之食物，無法排除為後續食道逆流之物質，應與堵塞呼
        吸道無關。綜合研判由病歷、急救資料中較無證據有明
        顯支持異物阻塞呼吸道、氣管造成窒息之可能性。」，
        有法務部法醫研究所99醫文字第0991102990號法醫文書
        審查鑑定書在卷可稽（本院卷第110 至114 頁）。
      (4)依上開法醫研究所鑑定結果，無證據可支持蕭詹芳月係
        因哽嚥異物於呼吸道、氣管造成窒息。
  (四)由上事證可知，蕭詹芳月於97年10月7 日至亞東醫院急診前
    ，已無呼吸心跳，插管急救時並沒有發現任何異物，嗣恢復
    心跳，於同日下午3 時50分轉至中興醫院，呈現昏迷，無法
    自主呼吸，靠呼吸器維持，10月8 日上午4 時52分發現口腔
    有異物，該異物據證人中興醫院醫師廖文魁證稱「像一個咬
    過的丸子，直徑大約3 公分，拿的時候好像都碎了」，嗣於
    10 月15 日，因呼吸心跳停止、腦部缺氧，合併其他呼吸衰
    竭、多重器官衰竭而死亡。無證據可證明蕭詹芳月係因進食
    時食物阻塞呼吸道。且依法醫研究所之鑑定結果，蕭詹芳月
    為長期心臟病患者，曾進行二尖瓣開鎖不全開心手術、二尖
    瓣置換手術，亦為長期糖尿病患者，其心跳呼吸停止之原因
    有可能為心肌梗塞等心因性猝死。
  (五)綜上，上訴人主張蕭詹芳月於97年10月7 日因進食時食物阻
    塞呼吸道而呼吸心跳停止，為97年10月15日死亡之主力近因
    ，乏據可證。上訴人主張蕭詹芳月死亡屬於系爭保險契約保
    險範圍所稱之意外事故所致，尚難憑採。
七、上訴人下列主張，為不可採：
  (一)蕭詹芳月97年10月7 日上午送至亞東醫院急診時，並未發現
    有異物阻塞呼吸道，嗣於97年10月8 日上午4 時52分，發現
    蕭詹芳月口腔內有異物，該異物據證人中興醫院醫師廖文魁
    醫師證稱像是一個咬過的丸子，拿的時候好像都碎了等語。
    蕭詹芳月於97年10月7 日急救至97年10月15日死亡，經急救
    恢復存活達8 日，其支持氣管內應無異物或食物存留，為法
    醫研究所鑑定研判明確（詳鑑定書之鑑定經過四之(三)）。是
    不能認定蕭詹芳月口腔內發現咬過之魚丸影響其氣管插管之
    治療。上訴人主張因氣管插管壓住食道，魚丸不可能從食道
    逆流而出等語，不能據為有利於上訴人之認定。
  (二)證人亞東醫院醫師梁文深固證稱蕭詹芳月急救恢復心跳呼吸
    後，依據心電圖顯示沒有異常（原審卷第299 頁），及證人
    中興醫院醫師廖文魁證稱依照蕭詹芳月在亞東醫院及中興醫
    院的病歷資料，有可能是因為糖尿病或心臟病發作造成心跳
    呼吸停止，但沒有足夠的證據證明等語（原審卷第271 頁）
    。上訴人主張蕭詹芳月為系爭保險契約約定之意外事故發生
    導致死亡，應就此負舉證責任，惟本件無證據可證明蕭詹芳
    月有異物阻塞呼吸道之情形。且因蕭詹芳月有長期之糖尿病
    、心臟病病史，證人中興醫院醫師廖文魁亦稱有可能因為心
    臟病發作造成心跳呼吸停止，即無法排除蕭詹芳月係因自身
    疾病發生而導致死亡。至證人亞東醫院醫師梁文深稱蕭詹芳
    月於急救回復心跳呼吸後，其心電圖顯示沒有異常乙節，當
    指蕭詹芳月因急救回復生命跡象後之情事，無證據可證明蕭
    詹芳月於進食時食物阻塞呼吸道，詳前理由六所述，尚難以
    證人亞東醫院醫師梁文深上開證詞此為有利於上訴人之認定
    。
  (三)上訴人於99年10月14日聲請傳喚法醫研究所鑑定人，待證(1)
    若心肌梗塞發作，急救後心電圖是否可能出現ST波改變等異
    常現象，蕭詹芳月之心電圖有無該現象；(2)依亞東醫院醫師
    梁文深及中興醫院醫師廖文魁之證言，依病歷資料，沒有證
    據證明是心臟病、糖尿病造成心跳呼吸停止。可能是該3 公
    分的魚丸在食道，擠壓氣管造成氣管緊急收縮而造成心跳呼
    吸停止，此種機率與心因性猝死之機率何者為高、原因為何
    ；另於99年10月22日聲請向法醫研究所函查(1)急診後之心電
    圖現象為何，病患有無異常，亞東醫院或中興醫院有無針對
    心因性猝死安排檢查；(2)急診後有無肺炎跡象，食物殘渣嗆
    入呼吸道造成吸入性肺炎或心因性猝死造成肺炎，何者機率
    較高；(3)亞東醫院醫師梁文深稱6H6T最有可能造成病患低血
    氧、酸血症之原因為窒息，此種說法可否成立；(4)亞東醫院
    醫師梁文深稱因為血糖不太可能造成突然昏迷，此種說法是
    否可成立等節（本院卷第119 至122 頁）。經查，蕭詹芳月
    到院前突然昏迷、急救後之心電圖現象等情事，業經法醫研
    究所將蕭詹芳月急救與治療經過，與蕭詹芳月之病歷資料引
    為鑑定基礎，綜合研判後無證據支持異物阻塞呼吸道、氣管
    造成窒息可能，較可能為心肌梗塞等心因性猝死並造成抵院
    前已心跳呼吸停止。證人亞東醫院醫師梁文深亦證稱蕭詹芳
    月酸血症原因係為缺氧，蕭詹芳月於用餐中突然昏迷，不太
    可能是因為血糖造成突然昏迷等語明確（原審卷第299 頁）
    。上訴人上開聲請調查證據係就法醫研究所鑑定書內容為指
    摘，並欲以確認證人亞東醫院醫師梁文深之證言可否成立，
    經核無必要，附此說明。
八、綜上所述，上訴人主張蕭詹芳月之死亡為系爭保險契約約定
    之意外事故所致，乏據可證。上訴人主張本於系爭保險契約
    之法律關係，請求被上訴人應給付2,086,957 元整，及自起
    訴狀繕本送達被上訴人之翌日起至清償日止，按年息10% 計
    算之利息，為無理由，不應准許。
九、原審為上訴人敗訴之判決，及駁回其假執行之聲請，並無不
    合。上訴意旨指摘原判決不當，求予廢棄改判，為無理由，
    應予駁回。
十、本件事證已臻明確，兩造其餘攻擊防禦方法及未經援用之舉
    證，經審酌核與本件判決結果不生影響，不再逐一論述，附
    此敘明。
十一、據上論結，本件上訴為無理由，依民事訴訟法第449 條第
      1 項、第78條，判決如主文。
中    華    民    國    100    年    1    月    19    日
                      民事第二庭
                          審判長法  官  吳謙仁
                                法  官  蘇瑞華
                                法  官  李瓊蔭
正本係照原本作成。
如不服本判決，應於收受送達後20日內向本院提出上訴書狀，其
未表明上訴理由者，應於提出上訴後20日內向本院補提理由書狀
（均須按他造當事人之人數附繕本）上訴時應提出委任律師或具
有律師資格之人之委任狀；委任有律師資格者，另應附具律師資
格證書及釋明委任人與受任人有民事訴訟法第466條之1第1項但
書或第2項（詳附註）所定關係之釋明文書影本。如委任律師提
起上訴者，應一併繳納上訴審裁判費。
中    華    民    國   100    年    1     月    20    日
                                書記官  王才生
附註：
民事訴訟法第466條之1（第1項、第2項）：
對於第二審判決上訴，上訴人應委任律師為訴訟代理人。但上訴
人或其他法定代理人具有律師資格者，不在此限。
上訴人之配偶、三親等內之血親、二親等內之姻親，或上訴人為
法人、中央或地方機關時，其所屬專任人員具有律師資格並經法
院認為適當者，亦得為第三審訴訟代理人。